---
title: "analisis de datos"
author: "Flavio"
format: html
editor_options: 
  chunk_output_type: console
---

# Análisis de datos

1. Organizar mis datos (tidy data)
2. Importar mis datos al R
3. Verificar la estructura de los datos (factores vs variables)
4. Identificar mi modelo estadistico
5. Hacer una análisis de variancia (aov)
6. Diagnostico de mi modelo (plot)
7. Comparación de medias
8. Gráfico de comparación de médias
9. Análisis multivariado

# Paquetes

```{r}
library(googlesheets4)
library(tidyverse)
library(emmeans)
library(multcomp)
library(inti) 
```

Ya cargué los paquetes requeridos

# Importar datos 

Importar de googlesheets al RStudio.

```{r}
url <- "https://docs.google.com/spreadsheets/d/1RO_yGouXxmQUSJ0yp_7oBMGK7AM2nZw-G44GTsnX7KI/edit?gid=2079144391#gid=2079144391"

gs <- url %>% # pipe
  as_sheets_id()

fb <- gs %>% 
  range_read(sheet = "fb") %>% 
    mutate(
    Tiempo = factor(Tiempo),
    Temperatura = factor(Temperatura),
    Repeticion = factor(Repeticion)
  )

str(fb)
```

# Modelo estadistico

$$Y =\mu + Temperatura + Tiempo + Temperatura*Tiempo + e$$
# ANOVA

```{r}
modelo <- aov(Totales_Polifenoles ~ Tiempo * Temperatura, data = fb)

anova(modelo)

plot(modelo)
```

# Comparación de medias

```{r}
emm <- emmeans(modelo, ~ Temperatura | Tiempo)

cm <- cld(emm
          , alpha = 0.05
          , Letters = letters
          , adjust = "tukey"
          )

cm
```

## Grafico

```{r}
plot_smr(data = cm 
         , x = "Tiempo"
         , y = "emmean"
         , group = "Temperatura"
         , error = "SE"
         , sig = ".group"
         , type = "bar"
         , ylab = "Polifenoles totales"
         )
```

# PCA

```{r}
rs <- fb %>%
  group_by(Tiempo, Temperatura) %>%
  summarise(across(where(is.numeric), ~ mean(.x, na.rm = TRUE))) %>% 
  dplyr::select(!c(Epicatequina))

library(FactoMineR)

mv <- rs %>% 
  PCA(scale.unit = T, quali.sup = c(1, 2))
```
















